【裁判字號】    91,訴,1704
【裁判日期】    921111
【裁判案由】    違反電信法等
【裁判全文】
臺灣高雄地方法院刑事判決                        九十一年度訴字第一七四號
    公  訴  人  臺灣高雄地方法院檢察署檢察官
    被      告  癸○○
右列被告因違反電信法等案件，經檢察官提起公訴（九十年度偵字第八八八五號、第
一四二九九號、第一八八六七號、九十一年度偵字第一○三七四號），本院判決如左
：
    主  文
癸○○連續行使偽造私文書，足以生損害於公眾及他人，處有期徒刑壹年肆月。扣案
經變造之丑○○、甲○、丙○○、江俊億、壬○○身分證上所黏貼癸○○之照片各壹
張，及變造之子○○、丑○○健保卡各壹張，及偽刻之丑○○、江俊億、林翊中、柯
聖姿、甲○、子○○、吳思瑩、潘新復、蘇摯豐、胡博凱之印章各壹枚，均沒收。又
遠傳電信股份有限公司千禧專案專用行動電話服務申請書「客戶簽章欄」上偽簽「丑
○○」之署名共陸枚（每份申請書各參枚）、中華電信股份有限公司行動電話業務申
請書「客戶簽章欄」及同意書之「立同意書人欄」上偽造「丑○○」之署名及印文共
肆枚（申請書及同意書各貳枚），及台灣大哥大股份有限公司行動電話服務申請書（
共伍份均為壹式肆聯）「申請人簽章欄」及同意書之「立同意書人簽章欄」上偽造「
丑○○」之署名、印文及指紋各貳拾壹枚（均含壹式肆聯經複印之署押，每聯申請書
均有丑○○之署名、印文及指紋各壹枚），均沒收。
    事  實
一、癸○○意圖為自己不法之所有，並基於概括犯意，而為左列犯行：
  (一)於民國九十年三月初之某日，在高雄縣岡山國中圍牆旁之水溝邊，拾獲岡山國中
    學生子○○、葉胤暐、陳敬文、陳婉婷、吳昌霖、吳思瑩、丑○○、甲○、丙○
    ○、江俊億、謝秀真、蘇豪哲、柯聖姿及辜光輝等十六人之國民身分證（其中有
    二枚身分證並未扣案）各一枚後，竟不思歸還而將之侵占入己。其為冒名申請行
    動電話使用，即基於變造身分證、健保卡、行車執照特種文書之概括犯意，在高
    雄縣岡山鎮○○路一二五號之住處，將拾獲子○○、葉胤暐、陳敬文、丑○○、
    甲○、丙○○、江俊億身分證上之出生年月日加以塗改，復將丑○○、甲○、丙
    ○○、江俊億之身分證均換貼成自己照片，而連續變造子○○、葉胤暐、陳敬文
    、丑○○、甲○、丙○○、江俊億等人之身分證；另以塗改自己所有健保卡上年
    籍資料之方式，變造丑○○之健保卡，且與不詳姓名年籍之成年人共同基於偽造
    特種文書之犯意聯絡，在空白之健保卡上以填寫變造後之子○○年籍資料之方式
    ，偽造子○○之健保卡一張；又利用其持有舅舅朱東生所有之ＭＯＷ－○三五號
    機車行車執照之機會，將上開行照上所載之車主年籍資料塗改成丙○○之年籍資
    料，而變造為丙○○之行車執照；復在高雄縣梓官鄉委請某家不知情之刻印業者
    ，分別偽刻丑○○、江俊億、林翊中、柯聖姿、甲○、子○○、吳思瑩、潘新復
    、蘇摯豐、胡博凱等十人之印章，均足以生損害於子○○、葉胤暐、陳敬文、丑
    ○○、甲○、丙○○、江俊億、林翊中、柯聖姿、吳思瑩、潘新復、蘇摯豐、胡
    博凱等人。
  (二)癸○○即基於行使及偽造私文書之概括犯意，先於九十年四月十三日，持貼有自
    己照片變造完成之丑○○身分證至位於高雄縣之「銥計劃電信器材行」，未經授
    權或同意即擅自冒用丑○○名義，在遠傳電信股份有限公司（下簡稱遠傳公司）
    0000000000號及0000000000號之千禧專案專用行動電話服
    務申請書「客戶簽章欄」上，分別偽簽「丑○○」之署押各三枚（合計共六枚）
    ，而偽造該行動電話申請書後，再行使持交該通信行人員申請行動電話門號，致
    遠傳公司陷於錯誤，因而交付上開門號之行動電話ＳＩＭ卡二個予癸○○；其又
    承前概括犯意，於同年四月二十四日，持變造之丑○○身分證及偽刻之印章，至
    位於高雄市○○區○○街五二八號之「聯合國通訊行」，冒用丑○○之名義，在
    中華電信股份有限公司（下簡稱中華電信公司）0000000000號行動電
    話業務申請書之「客戶簽章欄」及同意書之「立同意書人欄」上，分別偽造「丑
    ○○」之署名及盜蓋印文各二枚，而偽造該行動電話業務申請書後，再持交該通
    信行人員申請行動電話門號而行使之，致中華電信公司陷於錯誤，因而交付上開
    門號之行動電話ＳＩＭ卡予癸○○。其於詐得上開三個行動電話門號之ＳＩＭ卡
    後，即將遠傳公司0000000000號及0000000000號之行動電
    話門號ＳＩＭ卡交予真實姓名不詳綽號「阿奇」之成年友人使用，並與之共同基
    於意圖得不法利益之概括犯意聯絡，自上開行動電話門號開通日起迄九十年九月
    止，連續多次撥打使用遠傳公司提供上開二個行動電話門號之通訊服務，詐得因
    此免付行動電話通話費共計新台幣（下同）一萬六千一百六十二元之不法利益，
    均足以生損害於丑○○、遠傳公司及中華電信公司。
  (三)癸○○於九十年四月八日，在高雄縣岡山鎮○○路一二五號之住處，拾獲友人壬
    ○○遺失在其住處之身分證後，竟予以侵占入己，並承前變造特種文書之概括犯
    意，將壬○○身分證上之照片撕下換貼成自己照片，而變造壬○○之身分證後，
    嗣於同年四月十一日上午十一時十分許，持變造之壬○○身分證前往位於高雄市
    楠梓區○○○路一八二號「聖豪通訊行」，欲冒用壬○○名義申辦行動電話，並
    交予該店員工而行使之，足以生損害於壬○○，惟因該店員查覺其持有之身分證
    有異，遂拒絕受理其申辦行動電話。
  (四)癸○○於九十年四月間某日在不詳地點，拾獲友人丁○○遺失之中國信託信用卡
    （卡號：0000000000000000號）一張後，竟予以侵占入己，並
    承前偽造私文書之概括犯意，將信用卡背面簽名欄上之丁○○之簽名塗銷後，再
    偽簽「丑○○」之簽名，而偽造該私文書，足以生損害於丑○○。
  (五)癸○○於九十年五月三日，再持變造丑○○身分證影本及印章，至位於高雄市前
    金區中華三號二一二號之台灣大哥大股份有限公司（下簡稱台灣大哥大公司）客
    服中心，並承前揭偽造私文書之概括犯意，冒用丑○○名義填寫行動電話服務申
    請書欲申辦行動電話，並在五份行動電話服務申請書（均為一式四聯）之「申請
    人簽章欄」及同意書之「立同意書人簽章欄」上，分別偽造「丑○○」之簽名並
    盜蓋「丑○○」之印文及指紋各一枚（含一式四聯經複印之署押，合計有丑○○
    之簽名二十一枚、印文二十一枚及指紋二十一枚），而偽造該行動電話服務申請
    書並持交予客服人員申辦五個行動電話門號而行使之，足以生損害於丑○○，惟
    因客服人員要求其提出身分證正本辦理，癸○○於翌日即同年五月四日中午十二
    時許，復持變造之丑○○身分證正本返回上開地點辦理時，為該客服人員查覺有
    異並報警處理，始未能得逞。
二、嗣先於九十年三月十四日晚間七時三十分許，在高雄縣岡山鎮○○路之「筧橋加
    油站」旁為警查獲，並自癸○○所攜帶之黑色皮包內起出變造之子○○身分證、
    健保卡、葉胤暐及陳敬文之身分證、陳婉婷、吳昌霖及吳思瑩之身分證影本等物
    ；又於同年四月十一日上午十一時十分許，在高雄市楠梓區○○○路一八二號「
    聖豪通訊行」為警查獲，並扣得變造之壬○○身分證一張；復於同年五月四日下
    午一時許，在位於高雄市中華三號二一二號之台灣大哥大公司特約客服中心為警
    查獲，並在現場及住處扣得變造之丑○○、甲○、丙○○、江俊億身分證、丑○
    ○之健保卡、ＭＯＷ－○三五號行車執照、中國信託信用卡各一張及偽刻吳思瑩
    等人之印章十枚等物。
三、案經高雄縣政府警察局岡山分局報請及高雄市政府警察局、高雄市政府警察局楠
    梓分局移送臺灣高雄地方法院檢察署檢察官偵查起訴。
    理  由
一、訊據被告癸○○對於右揭犯罪事實迭於偵查及本院審理中均坦承不諱（見九十年
    度偵字第八八八五號偵查卷第八至十頁、本院九十二年十月十四日準備程序筆錄
    、九十二年十月二十八日審判筆錄），核與證人即被害人子○○、丑○○、壬○
    ○分別於警訊及本院調查中指述之情節大致相符，並經證人己○○、周金綢、乙
    ○○、庚○○、辛○○、丁○○分別於警訊、偵訊及本院調查中證述明確（詳高
    雄市警察局刑案偵查卷宗、九十年度偵字第一八八六七號偵查卷第二八頁、九十
    年度偵字第一四二九九號偵查卷第十五頁、本院九十一年十一月十二日、十二月
    三日、九十二年四月一日訊問筆錄）。又查扣之丑○○、甲○、丙○○、江俊億
    及壬○○之身分證經送鑑驗結果，發現五張身分證黏貼相片四周均有切割、破壞
    痕跡，均有換貼相片變造之虞等情，有內政部警政署刑事警察局鑑驗通知書及所
    附鑑證三張在卷可稽，且扣案之中國信託信用卡經送鑑定結果，認信用卡背面簽
    名欄內之「丑○○」簽名與持卡人丁○○之姓名不符，應係真卡之簽名條遭變造
    之情況，有財團法人聯合信用卡處理中心（九一）聯卡商管字第二三六號函附卷
    可參，此外，復有贓物認領保管單、中華電信公司行動電話業務申請書及同意書
    、台灣大哥大公司行動電話服務申請書及同意書、中華電信公司行動通信分公司
    帳務處理處函、遠傳公司千禧專案專用行動電話服務申請書及00000000
    00號及0000000000號之行動電話門號之電信費帳單明細附卷足憑，
    並有變造之子○○、壬○○身分證各一張、子○○健保卡一張、陳婉婷、吳昌霖
    及吳思瑩之身分證影本各一張、變造之丑○○、甲○、丙○○、江俊億身分證各
    一張、丑○○健保卡一張、ＭＯＷ－○三五號行車執照、中國信託信用卡各一張
    及偽刻吳思瑩等人之印章十枚等物扣案足資佐證，足認被告之自白核與事實相符
    。本件事證明確，被告犯行洵堪認定。
二、按國民身分證、健保卡、行車執照係關於身分、資格、能力服務相類之證書或許
    可證之一種，均屬刑法第二百十二條之特種文書；次按行動電話ＳＩＭ卡，可供
    通訊使用，且在一定條件下具有可轉讓性，具有相當之財產價值，依電信公司一
    般定型化契約之約定，雖行動電話門號ＳＩＭ卡之所有權仍屬於電信公司本身，
    卻得因私下之出售、轉讓行為而造成事實上所有權之移轉，得以刑法中詐欺取財
    罪之「物」論之。是核被告癸○○於犯罪事實(一)、(二)之所為，係犯刑法第三百三
    十七條之侵占遺失物罪、同法第二百十六條、第二百十條、第二百十二條之行使
    偽造私文書及特種文書罪、同法第三百三十九條第一項、第二項之詐欺取財及詐
    欺得利罪。被告就前揭詐得免費撥打使用遠傳公司行動電話門號之不法利益，與
    該綽號「阿奇」之人互有犯意之聯絡及行為之分擔，均為共同正犯。被告委託不
    知情之刻印業者偽刻吳思瑩等十人之印章，係為間接正犯。又核被告如犯罪事實
    (三)之所為，係犯刑法第三百三十七條之侵占遺失物罪、同法第二百十六條、第二
    百十二條之行使特種文書罪。另在信用卡背面之簽名欄簽名，單純自形式上觀察
    ，即足以表示信用卡之簽名者，於信用卡有效期限內，有效使用該信用卡之辨識
    及證明，並非依習慣或特約表示一定用意之證明，性質上屬刑法第二百十條之私
    文書，是核被告如犯罪事實(四)之所為，則係犯刑法第三百三十七條之侵占遺失物
    罪、同法第二百十條之偽造私文書罪。又核被告如犯罪事實(五)之所為，係犯刑法
    第二百十六條、第二百十條、第二百十二條之行使偽造私文書及特種文書罪、同
    法第三百三十九條第一項、第三項之詐欺取財未遂罪（即申辦台灣大哥大行動電
    話門號部分）。被告前揭連續變造身分證、健保卡等特種文書後持以行使，其變
    造特種文書之低度行為應為行使之高度行為所吸收，不另論罪。又被告偽刻他人
    之印章乃偽造私文書之階段行為，而其偽造印章後，持以盜蓋於行動電話申請書
    及同意書上當然產生偽造印文之結果；且被告偽造「丑○○」之署押於中華電信
    公司、遠傳公司及台灣大哥大公司之行動電話服務申請書及同意書上，係偽造該
    私文書之部分行為，均應為偽造私文書之犯行吸收。又被告先前多次偽造上開行
    動電話申請書及同意書等私文書之行為，均時間緊接，觸犯構成要件相同之罪名
    ，顯係基於概括犯意為之，為連續犯，應依法論以一罪；再其偽造私文書後進而
    持以行使，偽造私文書之低度行為已為行使之高度行為吸收，不另論罪。又被告
    先後多次侵占遺失物、行使變造特種文書、行使偽造私文書、詐欺取財（含一次
    詐欺未遂）及詐欺得利之行為，均時間緊接，觸犯構成要件相同之罪名，顯係基
    於概括犯意為之，為連續犯，應依法各論以一罪並均加重其刑。再被告上開所犯
    連續侵占遺失物、行使變造特種文書、行使偽造私文書、詐欺取財及詐欺得利罪
    間，具有方法、結果之牽連關係，應依刑法第五十五條規定，從一重之連續行使
    偽造私文書罪處斷。至公訴人雖漏未就被告上開行使偽造私文書、侵占遺失物、
    詐欺取財及詐欺得利之犯行起訴，亦未就被告偽刻丑○○等人之印章九枚（不含
    吳思瑩印章）起訴，惟此部分犯罪事實及法條業經公訴檢察官予以補充論列，且
    與前揭起訴論罪部分，具有牽連犯或連續犯之裁判上一罪關係，為起訴效力所及
    ，本院仍應併予審究，附此敘明。爰審酌被告年紀尚輕，竟貪圖私利，先後多次
    變造身分證件並持以申辦行動電話，危及一般民眾對於戶政機關核發身份證明之
    信賴，並影響通訊交易秩序，亦損及提供行動電話通話服務公司與真正名義人之
    權益，惟念其犯後已坦承犯行，且因此所得之不法利益非鉅等一切情狀，量處如
    主文所示之刑，以資懲儆。
三、扣案經變造之丑○○、甲○、丙○○、江俊億、壬○○身分證上所黏貼被告之照
    片各一張，係被告所有供變造身分證所用之物；又變造之子○○、丑○○健保卡
    各一張，係被告以自己及他人之健保卡變造而成，亦係被告所有供犯罪所用之物
    ，爰依刑法第三十八條第一項第二款規定，均予以宣告沒收。又被告所偽刻之丑
    ○○、江俊億、林翊中、柯聖姿、甲○、子○○、吳思瑩、潘新復、蘇摯豐、胡
    博凱等十人之印章，不問屬於被告與否，應依刑法第二百十九條之規定併予宣告
    沒收。至車號ＭＯＷ－○三五號行車執照、中國信託信用卡、子○○之身分證各
    一張及殘缺之身分證七枚，並非被告所有，爰不另為沒收之諭知。又偽造之上開
    中華電信公司、遠傳公司及台灣大哥大公司之行動電話申請書及同意書共八份，
    因已為被告持向各該公司行使申辦，而編為該公司之客戶資料，已非被告所有，
    爰不予宣告沒收；惟遠傳公司千禧專案專用行動電話服務申請書上偽簽「丑○○
    」之署名六枚（一份各三枚），及中華電信行動電話業務申請書及同意書上偽造
    「丑○○」之署名及印文共四枚（申請書及同意書各二枚），及台灣大哥大公司
    行動電話服務申請書五份（均為一式四聯）及同意書上，偽造「丑○○」之署名
    、印文及指紋各二十一枚（均含一式四聯經複印之署押，每聯申請書均有丑○○
    之署名、印文及指紋各一枚），均應依刑法第二百十九條之規定，併予宣告沒收
    。另被告所申請之上開遠傳公司行動電話門號及中華電信公司行動電話門號之Ｓ
    ＩＭ卡共三枚，並未扣案，雖係被告因犯罪所得之物，然為免將來執行之困難，
    爰不另為沒收之諭知，附此敘明。
四、公訴意旨略以：被告癸○○意圖為自己不法之所有，於九十年三月六日下午三時
    許，在高雄縣岡山國中之教務處辦公室內，竊取戊○○老師為丑○○等三十名學
    生申請之身分證（詳如起訴書附表所載），因認被告尚涉有刑法第三百二十條第
    一項之竊盜罪嫌云云。按犯罪事實應依證據認定之，無證據不得認定犯罪事實，
    刑事訴訟法第一百五十四條第二項定有明文。訊據被告堅決否認有竊取上開丑○
    ○等三十名學生之身分證犯行，辯稱：伊係於九十年三月初某日，在高雄縣岡山
    國中圍牆旁之水溝邊，拾獲丑○○等十六人之身分證，伊並無竊取等語。經查，
    前揭丑○○等三十名學生之身分證係於九十年三月六日在岡山國中遭竊之事實，
    雖據證人即岡山國中老師戊○○及學生子○○分別於偵查中供述屬實，惟證人前
    揭供述僅能證明其確有失竊上開身分證之事實，並無從推定行竊之人即係被告，
    又被告固於警訊時供稱：查扣之身分證係己○○交付予伊云云，嗣於偵訊時改稱
    ：伊係在岡山國中圍牆旁拾獲身分證等語，且被告確持變造之丑○○等人身分證
    用以申辦行動電話而為警查獲，然其持有該失竊之身分證之原因非一，衡情而言
    ，其來源為侵占遺失物、收受故買贓物、或為竊盜均有可能，非可一概而論以被
    告使用他人失竊之證件，即係被告竊盜所得之贓物，而被告既已供承扣案之身分
    證均係伊拾獲後予以侵占變造後，而持之冒名申辦行動電話等情，已如前述，衡
    情實屬合理可能，是若非有確切之證據足以證明被告有竊取上開身分證之行為，
    自不能以被告否認竊盜犯罪事實所持之辯解不一，即遽為被告不利之認定。此外
    ，本院復查無其他積極證據足資認定被告有此部分之竊盜犯行，本應為無罪之諭
    知，然公訴人認此部分與前揭起訴論罪部分具有牽連犯之裁判上一罪關係，爰不
    另為無罪之諭知，附此敘明。
五、公訴意旨另以：被告癸○○前揭持變造之丑○○身分證，分別向遠傳公司、中華
    電信公司冒名申請三個門號使用之行為，另涉有電信法第五十六條第一項之罪嫌
    云云。惟查，本件被告係冒用他人名義而申請行動電話門號，已如前述，且被告
    申請之行動電話及門號費用均係其付費或自行購置，並非盜用他人之電信設備通
    信，被告撥打使用僅在對電信公司施詐獲取免付費使用之利益，核與電信法第五
    十六條第一項之構成要件尚屬有間（臺灣高等法院暨所屬法院八十八年法律座談
    會彙編第二三四至二四一頁參照），自難以該罪相繩，是公訴意旨認被告前揭所
    為尚涉有電信法第五十六條第一項之罪云云，應有誤會。此外，本院復查無其他
    證據足認被告有公訴人所指違反電信法之犯行，本應諭知無罪，惟公訴人認此部
    分與前開論罪科刑部分，具有牽連犯之裁判上一罪關係，爰不另為無罪之諭知，
    併此敘明。
據上論斷，應依刑事訴訟法第二百九十九條第一項前段，刑法第二十八條、第五十六
條、第二百十條、第二百十二條、第二百十六條、第三百三十七條、第三百三十九條
第一項、第二項、第五十五條、第四十一條第一項前段、第二百十九條、第三十八條
第一項第二款，罰金罰鍰提高標準條例第一條前段，判決如主文。
本案經檢察官寅○○到庭執行職務。
中      華      民      國      九十二      年    十一    月    十一    日
                                  臺灣高雄地方法院刑事第九庭
                                      審判長法  官   陳樹村
                                            法  官   吳為平
                                            法  官   吳俊龍
右正本證明與原本無異。
如不服本判決，應於判決送達後十日內，向本院提出上訴狀。
                                            書記官   蔡淑貞
中    華    民    國      九十二      年      十一      月      十四    日
附錄本案論罪科刑法條：
刑法第二百十條
偽造、變造私文書，足以生損害於公眾或他人者，處五年以下有期徒刑。
刑法第二百一十二條
偽造、變造護照、旅券、免許證、特許證及關於品行、能力服務或其他相類之證書、
介紹書，足以生損害於公眾或他人者，處一年以下有期徒刑、拘役或三百元以下罰金
。
刑法第二百十六條
行使第二百十條至第二百十五條之文書者，依偽造、變造文書或登載不實事項或使登
載不實事項之規定處斷。
刑法第三百三十七條
意圖為自己或第三人不法之所有，而侵占遺失物、漂流物或其他離本人所持有之物者
，處五百元以下罰金。
刑法第三百三十九條
意圖為自己或第三人不法之所有，以詐術使人將本人或第三人之物交付者，處五年以
下有期徒刑、拘役或科或併科一千元以下罰金。
以前項方法得財產上不法之利益或使第三人得之者，亦同。
前二項之未遂犯罰之。


司法院資訊處製作；財團法人民間司法改革基金會備份。
